ACORDAO-COMPLETO-2447222

ACÓRDÃO 22/2021 ATA 1/2021 - PRIMEIRA CÂMARA

VISTOS, relatados e discutidos estes autos de recurso de reconsideração interposto por Carlos Marió de Brito Kató, em face do Acórdão 14122/2019-TCU-Primeira Câmara;
ACORDAM os Ministros do Tribunal de Contas da União, reunidos em Sessão da Primeira Câmara, ante as razões expostas pelo Relator, em:
9.1. conhecer do recurso de reconsideração interposto por Carlos Marió de Brito Kató em face do Acórdão 14122/2019-TCU-Primeira Câmara, com fundamento nos arts. 32, inciso I, e 33 da Lei 8.443/1992, para no mérito, negar-lhe provimento;
9.2. dar ciência da presente decisão ao recorrente.

Recurso de reconsideração em face de acórdão que julgou irregulares as contas do recorrente, condenou-o em débito e aplicou-lhe a multa prevista no art. 57 da Lei 8.443/1992.

Primeira Câmara

Município de Santa Isabel do Pará - PA.

3. Recorrente: Carlos Marió de Brito Kató (XXX.112.692-XX).

13.1. Ministros presentes: Walton Alencar Rodrigues (Presidente), Benjamin Zymler, Vital do Rêgo (Relator) e Jorge Oliveira.
13.2. Ministro-Substituto presente: Weder de Oliveira.

CARLOS MARIO DE BRITO KATO

VITAL DO RÊGO

Ministro-Substituto Augusto Sherman Cavalcanti.

Adoto como o relatório a instrução de mérito elaborada no âmbito da Secretaria de Recursos (peça 64) , a qual contou com a anuência dos dirigentes daquela unidade técnica (peças 65-66) e do Ministério Público junto ao TCU (peça 67) , transcrita a seguir com os ajustes de forma pertinentes:
INTRODUÇÃO
1.	Trata-se de recurso de reconsideração interposto por Carlos Marió de Brito Kato (peça 42) contra o Acórdão 14122/2019-TCU-Primeira Câmara (peça 24) , da relatoria do Ministro-Substituto Augusto Sherman.
1.1.	A deliberação recorrida apresenta o seguinte teor:
VISTOS, relatados e discutidos estes autos de tomada de contas especial instaurada pela Fundação Nacional de Saúde - FUNASA, em razão da impugnação total dos recursos recebidos por força do Convênio 623/2006, celebrado com o Município de Santa Izabel do Pará/PA para a execução de obras de drenagem em áreas endêmicas de malária, no âmbito do Programa de Aceleração do Crescimento - PAC;
ACORDAM os Ministros do Tribunal de Contas da União, reunidos em sessão de Primeira Câmara, ante as razões expostas pelo Relator, em:
9.1. rejeitar as alegações de defesa apresentadas pelo Sr. Carlos Marió de Brito Kato (CPF XXX.112.692-XX) ;
9.2. julgar, com fundamento nos arts. 1º, inciso I, 16, inciso III, alínea "c", 19, caput, e 23, inciso III, da Lei 8.443/92, irregulares as contas do Sr. Carlos Marió de Brito Kato (CPF XXX.112.692-XX) e condená-lo ao pagamento da quantia a seguir discriminada, com a fixação do prazo de quinze dias, a contar da notificação, para comprovar, perante o Tribunal (art. 214, inciso III, alínea "a", do Regimento Interno) , o recolhimento da dívida aos cofres da Fundação Nacional de Saúde - Funasa, atualizada monetariamente e acrescida dos juros de mora, calculados a partir das respectivas datas, até a data do recolhimento, na forma prevista na legislação em vigor:

	VALOR ORIGINAL (R$) 
	DATA DA OCORRÊNCIA

	263.147,37 (débito) 
	14/3/2011

	197.360,53 (débito) 
	8/6/2012

	255.235,43 (crédito) 
	29/9/2014

9.3. aplicar ao Sr. Carlos Marió de Brito Kato (CPF XXX.112.692-XX) a multa prevista no art. 57 da Lei 8.443/1992, no valor de R$ 250.000,00 (duzentos e cinquenta mil reais) , fixando-lhe o prazo de quinze dias, a contar da notificação, para que comprove, perante o Tribunal (art. 214, III, a, do Regimento Interno do TCU) , o recolhimento da dívida aos cofres do Tesouro Nacional, atualizada monetariamente desde a data do presente Acórdão até a do efetivo recolhimento, se paga após o vencimento, na forma da legislação em vigor;
9.4. autorizar, desde logo, nos termos do art. 28, inciso II, da Lei 8.443/92, a cobrança judicial da dívida, caso não atendida a notificação;
9.5. dar ciência deste Acórdão ao responsável, à Fundação Nacional de Saúde e à Secretaria Federal de Controle Interno, bem como à Procuradoria da República no Estado do Pará, para adoção das medidas que entender cabíveis, com fundamento no art. 16, § 3º, da Lei 8.443/1992.
HISTÓRICO
2.	Trata-se de Tomada de Contas Especial instaurada pela Fundação Nacional de Saúde em decorrência da execução parcial das obras, que culminaram com o comprometimento da funcionalidade do objeto conveniado (peça 1, p. 41-52) , celebrado no âmbito do Programa de Aceleração do Crescimento com o Município de Santa Isabel do Pará/PA, tendo por objeto a execução de obras de drenagem em áreas endêmicas de malária no mencionado município.
2.1.	Os recursos repassados pela União totalizaram R$ 460,507,90, de um montante inicialmente previsto de R$ 657.868,45, e foram transferidos em duas parcelas de R$ 263.147,37 (peça 2, p. 42) e R$197.360,53 (peça 2, p. 70) , efetivadas em 14/3/2011 e 8/6/2012, respectivamente.
2.2.	Entre as citadas transferências a entidade concedente realizou vistoria no município na qual foi constatada a execução física de 56% do objeto, recomendando a liberação da segunda parcela, conforme Relatório de Visita Técnica de 1/2/2012 (peça 2, p. 59-63) .
2.3.	Realizada nova visita técnica em 22/2/2013 se constatou que as obras estavam paralisadas e que havia execução física de 33,26% do objeto pactuado, além de apontar irregularidades no montante executado, como bocas de lobo fora das especificações técnicas, com tampas quebradas e ausências de grelhas metálicas ou de concreto, e a ausência na planilha orçamentária do item sarjetas que tem a função hidráulica de conduzir os deflúvios, apesar do item constar do memorial e especificação técnica aprovada pela concedente.
2.4.	Instado em 27/3/2013 a apresentar prestação de contas final do convênio (peça 3, p. 50-54) , o ora recorrente permaneceu silente, motivo pelo qual foi elaborado o Parecer Técnico n. 1/2013, com vistas a subsidiar eventual instauração de tomada de contas especial, no qual se concluiu que os 33,26% de execução das obras apresentava processos construtivos de má qualidade e a ausência de equipamentos fundamentais para o funcionamento e longevidade do sistema de drenagem, tendo concluído a entidade concedente que a parcela executada da obra não alcançou seu objetivo (peça 3, p. 59-64) .
2.5.	Em razão de solicitação efetuada pelo recorrente, a Fundação Nacional de Saúde, mesmo após o fim da vigência do convênio, realizou nova vistoria em conjunto com o responsável em 29/10/2015, na qual restou apontada a não aprovação da prestação de contas (peça 5, p. 8-10) .
2.6.	No âmbito desta Corte o responsável foi citado em 28/6/2018 (peças 14 e 15) , requereu prorrogação de prazo para apresentação de alegações de defesa (peça 17) , deferida pelo Tribunal (peça 18) , mas permaneceu silente, motivo pelo qual, ante a ausência de documentação apta a comprovar a boa e regular aplicação dos recursos públicos e acatando a proposta de encaminhamento da Unidade Técnica (peça 20) e o parecer do Parquet especializado (peça 23) , esta Corte prolatou o acórdão vergastado.
EXAME DE ADMISSIBILIDADE
3.	Reitera-se o exame preliminar de admissibilidade (peça 43) , ratificado à peça 46 pelo relator, Exmo. Ministro Vital do Rêgo, que concluiu pelo conhecimento do recurso, eis que preenchidos os requisitos processuais aplicáveis à espécie, suspendendo-se os efeitos dos itens 9.2, 9.3 e 9.4 do Acórdão 14122/2019-TCU-Primeira Câmara.
EXAME TÉCNICO
4.	Delimitação do recurso
4.1.	Constitui objeto do recurso examinar as seguintes questões:
a) se ocorreu a prescrição das pretensões punitiva e ressarcitória desta Corte;
b) se há coisa julgada judicial que impede o regular processamento da presente tomada de contas especial;
c) se o objeto conveniado foi executado integralmente; e
d) se há elementos nos autos que permitam concluir ser o recorrente improbo.
5. A prescrição da pretensão de ressarcimento ao erário. 
5.1.	Apesar de não suscitado pelo recorrente, a prescrição pode ser declarada de ofício por este Tribunal e o efeito devolutivo do recurso de reconsideração ora analisado permite tal providência, motivo pelo qual será analisado se os efeitos do tempo causaram alguma repercussão nas pretensões ressarcitória e punitiva deste Tribunal no presente caso concreto.
Análise
5.2.	A questão da prescrição da pretensão de ressarcimento ao erário não foi considerada no acórdão recorrido e este Tribunal possui entendimento firmado acerca da imprescritibilidade das ações de ressarcimento em favor do erário, com base no art. 37, § 5º, da Constituição Federal, que se encontra inscrito, inclusive, em sua Súmula 282.
5.3.	Todavia, recentemente, o Supremo Tribunal Federal, no julgamento do RE 636886, fixou enunciado para o Tema 899 da repercussão geral que lançou nova perspectiva sobre essa questão, deixando assente que é prescritível a pretensão de ressarcimento ao erário fundada em decisão de tribunal de contas, havendo embargos de declaração opostos nos citados autos pendentes de julgamento.
5.4.	Assim, e verificando o transcurso do tempo nos presentes autos, constata-se que, seja pelo regime do Código Civil, seja sob a ótica da Lei 9.873/1999, não se operou a prescrição nos presentes autos, ainda que se trate da prescrição intercorrente prevista neste último normativo.
5.5.	Nesse sentido, observa-se que o prazo final para prestação de contas ocorreu em 31/3/2013 (peça 4, p. 12) e o acórdão condenatório foi proferido em 26/11/2019, não havendo se passado os dez anos previstos no art. 205 do Código Civil.
5.6.	Também não ocorreu prescrição nos termos da Lei 9.873/1999, pois apesar de entre o prazo para prestação de contas e a data em que foi proferido o Acórdão condenatório terem se passado mais de cinco anos, previsto no art. 1º da citada lei, ocorreram várias interrupções do prazo prescricional, previstos em seu art. 2º, dentre os quais cabe destaca os seguintes:
a) Vistoria realizada pelo ente concedente em 29/10/2015 (peça 5, p. 8-10) ;
b) Citação promovida por esta Corte e recebida pelo recorrente em 28/6/2018 (peças 14 e 15) .
5.7.	Dado o exposto, também pela Lei 9.873/1999 não se consumou a prescrição, seja pelo transcurso de cinco anos, seja pela paralização do processo, pendente de julgamento, por mais de três anos.
6.	Coisa Julgada.
6.1.	Insurge-se o recorrente contra a condenação desta Corte de Contas alegando haver coisa julgada judicial que impede o prosseguimento da presente tomada de contas especial, pois ação civil pública de improbidade administrativa intentada contra si e que tratava do mesmo convênio objeto dos presentes autos foi julgada improcedente e transitou em julgado em dezembro de 2016.
Análise
6.2.	Não há razões para se acatar o pleito recursal. Ocorre que vigora no ordenamento jurídico pátrio o princípio da separação das instâncias administrativa e judicial, de modo que eventuais ações em curso ou transitadas em julgada no âmbito do Poder Judiciário não tem o condão de afastar as competências constitucionais deste Tribunal de Contas, salvo ações penais que concluam pela inexistência do fato ou negativa de autoria, o que não é o caso de ação civil pública por improbidade administrativa.
6.3.	Sobre tal assunto é farta e pacífica a jurisprudência desta Corte, podendo ser citado, por exemplo, o que restou decidido nos autos do TC Processo 003.757/2017-0 no qual o Relator, Ministro Benjamin Zymler, apontou no voto que fundamenta o Acórdão 9738/2020-TCU-Primeira Câmara, o seguinte:
Quanto a esse ponto, cumpre lembrar que é pacífico no âmbito deste Tribunal o entendimento de que a existência de ação judicial não obsta o exercício do controle externo, dado o princípio da independência das instâncias cível, penal e administrativa. Somente teria influência no processo em exame a ação penal em que fossem absolvidos os responsáveis pela negativa de autoria ou inocorrência do fato, caso em que as demais esferas deveriam acatar a decisão adotada no âmbito do juízo penal.
Dessa forma, tratando-se de ação de natureza civil, como no caso de ação civil pública aduzida pelo embargante, prevalece a regra geral, que é a incomunicabilidade das instâncias civil, penal e administrativa.
7.	Execução do objeto.
7.1.	Esclarece o recorrente que o objeto conveniado foi integralmente concluído e sua finalidade alcançada na gestão subsequente à sua e que os recursos foram integral e regularmente aplicados, eis que se houvesse alguma irregularidade a segunda parcela não teria sido repassada pelo ente concedente, o que demonstra sua boa-fé.
7.2.	Assim, entende que não houve erro insanável ou qualquer comprovação de dano ao erário, requerendo que esta Corte observe os princípios que regem a Administração Pública, como o da eficiência, do formalismo moderado e da legalidade, requerendo ao Tribunal que seja realizada vistoria nas obras executadas.
Análise
7.3.	Novamente o recorrente não traz aos autos elementos aptos a lhe beneficiar. Ocorre que o ônus de comprovar a boa e regular aplicação das verbas públicas é do gestor e, no presente caso, apesar das alegações, o recorrente não trouxe qualquer prova de que as obras foram de fato executadas.
7.4.	Ademais, soa divergente aos fatos a afirmação de que a gestão posterior à sua tenha executado as obras faltantes quando há documentos juntados aos autos pelo Prefeito sucessor dando conta da devolução dos recursos remanescentes aos cofres da Fundação Nacional de Saúde (peça 3, p. 112-113) e da interposição de ações judiciais pleiteando a responsabilização do recorrente pela inexecução da avença (peça 3, p. 71-89) .
7.5.	Assim, e também não sendo atribuição desta Corte a produção de provas de interesse de seus jurisdicionados, justamente em razão do ônus da prova ser de tais agentes, não sendo possível acatar o pedido de realização de nova vistoria, mormente pela ausência de qualquer indício de que as obras tenham sido complementadas, o argumento não merece acolhida.
8.	Improbidade administrativa.
8.1.	Cita o recorrente, em extenso arrazoado, textos doutrinários e jurisprudenciais que indicam ser o ato de improbidade administrativa dependente da expressa demonstração do ânimo doloso do agente público.
Análise
8.2.	Não assiste razão ao recorrente. O julgamento de atos de improbidade administrativa não é da competência desta Corte, mas do Poder Judiciário conforme trouxe aos autos o recorrente notícia sobre ação dessa natureza.
8.3.	Para a caracterização do ato de improbidade administrativa de fato entende o Poder Judiciário ser imprescindível a caracterização do dolo do agente público, o que não se aplica aos processos de controle externo.
8.4.	O entendimento desta Corte, ratificado por julgados inclusive do Supremo Tribunal Federal, é que a culpa stricto sensu basta para a responsabilização do gestor que não se desincumbe do ônus de demonstrar a correta aplicação das verbas públicas por ele geridas (Acórdão 2367/2015-TCU-Plenário, relator Ministro Benjamin Zymler; Acórdão 2469/2020-TCU-Plenário, relator Ministro Bruno Dantas; e Acórdão 2467/2020-TCU-Plenário, relator Ministro Raimundo Carreiro) .
CONCLUSÃO
9.	Da análise anterior conclui-se que:
a) não há prescrição a ser declarada;
b) em razão do princípio da independência das instâncias civil, penal e administrativa, julgados oriundos do Poder Judiciário não impedem a tramitação dos processos de competência deste Tribunal;
c) não há qualquer elemento nos presentes autos, além de alegações, que permitam concluir ter sido o objeto conveniado integralmente executado. Dessa forma, e em razão do ônus de comprovar a boa e regular gestão dos recursos repassados ser do recorrente, não há como o Tribunal acatar o pleito recursal;
d) não é da competência deste Tribunal a aplicação da Lei de Improbidade Administrativa. Ademais, não é necessária a demonstração da existência de conduta dolosa para a responsabilização de agentes públicos no âmbito desta Corte.
9.1.	Dessa forma, deve ser negado provimento ao recurso interposto.
PROPOSTA DE ENCAMINHAMENTO
10.	Ante o exposto, submete-se à consideração superior a presente análise do recurso de reconsideração interposto por Carlos Marió de Brito Kato contra o Acórdão 14122/2019-TCU-Primeira Câmara, propondo-se, com fundamento nos arts. 32, inciso I, e 33, da Lei 8.443/1992:
a) conhecer do recurso de reconsideração e, no mérito, negar-lhe provimento;
b)  comunicar o teor da decisão que vier a ser proferida ao recorrente e aos demais interessados.
É o relatório.

Cassio Barbosa Macola (OAB/DF 48798); Manoel de Jesus Silva Filho (OAB/PA 7.448) e outros.

Procurador Marinus Eduardo De Vries Marsico.

TCE. EXECUÇÃO PARCIAL. NÃO ATINGIMNETO DOS OBJETIVOS PACTUADOS. DÉBITO. MULTA. RECURSO DE RECONSIDERAÇÃO. ALEGAÇÃO DE FALHAS FORMAIS E DE NÃO CONFIGURAÇÃO DE ATO DE IMPROBIDADE ADMINISTRATIVA. IMPROCEDÊNCIA. NEGATIVA DE PROVIMENTO.

TOMADA DE CONTAS ESPECIAL (TCE)

Secretaria de Recursos (Serur).

Trato, nesta fase processual, de recurso de reconsideração interposto por Carlos Marió de Brito Kato, ex-Prefeito de Santa Izabel/PA (2005-2008 e 2009-2012) , em face do Acórdão 14122/2019-TCU-Primeira Câmara, que julgou irregulares as contas do recorrente, condenou-o em débito e aplicou-lhe a multa prevista no art. 57 da Lei 8.443/1992.
Originalmente, os autos cuidam de tomada de contas especial instaurada pela Fundação Nacional de Saúde (Funasa) em razão da impugnação total dos recursos transferidos ao município por força do Termo de Convênio PAC 623/2006 (Siafi 573883) , que tinha por objeto a execução de obras de drenagem em áreas endêmicas de malária.
O ajuste foi assinado pelo valor de R$ 691.761,87, dos quais R$ 657.868,45 seriam repassados pela concedente e o restante, R$ 33.893,42, integralizado como contrapartida. A vigência inicial do acordo estava prevista para o período de 20/6/2006 a 20/5/2007, mas foi prorrogada por oito vezes, tendo como termo final a data de 31/3/2013.
Do total previsto, R$ 460.507,90 foram efetivamente transferidos pela Funasa, em duas parcelas, nas datas de 14/3/2011 e 8/6/2012. Desse montante, o prefeito sucessor restituiu R$ 255.235,43 aos cofres da entidade, por entender que não seria possível sanar as pendências do convênio e dar continuidade ao ajuste.
Tais inconformidades haviam sido apontadas pela própria concedente, após algumas visitas técnicas ao local. Depois da última delas, em 29/10/2015, a Funasa concluiu pela execução de 33,26% em relação ao valor total da obra, contudo, sem qualquer aproveitamento dessa parcela. Em síntese, as obras realizadas não atenderam às especificações técnicas do projeto e não alcançaram o objetivo de afastar as águas pluviais e assim evitar a incidência de malária.
Por tais razões, o ex-prefeito, Sr. Carlos Marió de Brito Kato teve suas contas julgadas irregulares, foi condenado em débito e recebeu multa pecuniária, por meio do acórdão agora combatido. Nesta fase processual, o recorrente argumenta em síntese que:
a) o objeto conveniado foi executado corretamente;
b) o TCU não poderia condená-lo, pois sua responsabilidade foi afastada no âmbito da ação civil pública de improbidade administrativa intentada contra ele e que tratava do mesmo convênio objeto dos presentes autos, de modo que já haveria "coisa julgada"; e
c) sua condenação por ato de improbidade pública dependeria da expressa demonstração do ânimo doloso do agente público, o que não se verifica no presente caso, consoante alegado.
A Secretaria de Recursos (Serur) , após analisar as alegações do responsável, considerou-as insuficientes para alterar o mérito do julgado. Propõe o conhecimento do recurso de reconsideração, para, no mérito, negar-lhe provimento. O Ministério Público junto ao TCU (MPTCU) acompanha tal encaminhamento.
II
De pronto reitero o exame preliminar de admissibilidade, quando conheci do recurso de reconsideração, nos termos dos arts. 32, inciso I, e 33 da Lei 8.443/1992, c/c o art. 285 do Regimento Interno do TCU, suspendendo-se os efeitos dos itens 9.2, 9.3 e 9.4 do Acórdão 14122/2019-TCU-Primeira Câmara (peça 46) . Quanto ao mérito, acompanho as propostas da Secretaria de Recursos e do MPTCU, cujas análises adoto como minhas razões de decidir.
O ex-prefeito alega que o objeto conveniado foi integralmente concluído e sua finalidade alcançada na gestão subsequente à sua. Afirma que os recursos foram integral e regularmente aplicados, mas não junta aos autos qualquer prova documental nesse sentido. Dessa forma, acompanho o entendimento da Serur. Diante da ausência de qualquer indício de que as obras de drenagem tenham de fato sido complementadas, tais alegações não merecem acolhida.
Relembro que o saldo do termo de compromisso foi restituído à Funasa pelo prefeito que sucedeu o Sr. Carlos Marió de Brito Kato, sendo, portanto, improvável que as obras tenham sido concluídas pela municipalidade, conforme afirma o recorrente.
Quanto à citada ação civil pública, destaco o princípio da separação das instâncias cível, penal e administrativa, de acordo com o qual eventual ação em curso ou transitada em julgada no âmbito do Poder Judiciário não tem o condão de afastar as competências constitucionais deste Tribunal de Contas. As exceções referem-se apenas às ações penais em que os responsáveis sejam absolvidos pela negativa de autoria ou inocorrência do fato, o que não corresponde ao caso em debate. Dessa forma, ainda que tenha sido absolvido naquela esfera, o resultado da ação civil pública de improbidade não vincula a decisão desta Corte de Contas.
Também não assiste razão ao recorrente quando afirma que este Tribunal lhe teria condenado por ato improbidade administrativa sem que houvesse demonstração do ânimo doloso.
Primeiro, o ex-prefeito não foi condenado nesta Corte de Contas por ato de improbidade administrativa. Sua condenação é decorrente da má gestão dos recursos transferidos ao município de Santa Izabel/PA por força do Termo de Convênio PAC 623/2006, durante seu mandato, o que levou à impugnação da prestação de contas parcial do ajuste e, por consequência, ao julgamento das suas contas como irregulares.
Segundo, nos termos do art. 28 da Lei de Introdução às Normas do Direito Brasileiro (Lindb) , a caracterização de erro grosseiro é suficiente para a responsabilização do agente público por suas decisões. No presente caso, tem-se o erro grosseiro na aplicação de recursos federais sem o alcance das metas acordadas no termo de compromisso firmado. Portanto, não pode ser acolhida a tese do recorrente.
Concluo, então, que as alegações recursais não foram suficientes para afastar a irregularidade apontada nos autos, motivo pelo qual concordo com os pareceres da Serur e MPTCU e posiciono-me por negar provimento ao recurso, mantendo-se incólume a decisão combatida.
	Diante do exposto, VOTO para que seja adotada a minuta de deliberação que ora trago ao exame deste Colegiado.
TCU, Sala das Sessões Ministro Luciano Brandão Alves de Souza, em 26 de janeiro de 2021.
Ministro VITAL DO RÊGO 
Relator